臺灣高雄地方法院刑事判決　　　　　　　　　　　　九十一年度簡上字第一九七號
　　上　訴　人
　　即　被　告　甲○○
右列上訴人即被告因違反商業會計法等案件，不服本法院刑事庭中華民國九十一年八
月二十六日九十一年度簡字第二二號簡易判決（起訴案號：九十年度偵緝字第八一二
號及九十年度偵字第一八０八０號），提起上訴，本院管轄之第二審合議庭判決如左
：
    主  文
上訴駁回。
    事  實
一、甲○○係設於高雄市○○區○○路一七六巷二十五號五樓「詮環實業有限公司」
    （下簡稱詮環公司）之負責人，為公司法規定之公司負責人及從事業務之人，負
    有據實製作各類所得扣繳暨免扣繳媒體申報資料（下簡稱扣繳憑單）與各類所得
    、營利事業所得稅結算申報書等業務上文書之義務，而陳芳松則係受僱於該公司
    之員工。詎陳芳松（已審結確定）於民國八十五年間某日，基於幫助甲○○逃漏
    詮環公司營利事業所得稅之犯意，提供程柏祥之身份證影本及印章予甲○○，而
    甲○○明知程柏祥於八十五年並未在詮環公司工作及領得任何薪資，竟基於逃漏
    稅捐及行使、製作不實營利事業所得稅結算申報書之犯意，利用不知情之會計人
    員，在其業務上作成之營利事業所得稅結算申報書及扣繳憑單上，虛偽登載程柏
    祥於八十五年度之薪資所得為新台幣（下同）二十五萬元等不實之事項，並持前
    開不實之營利事業所得稅結算申報書及扣繳憑單，向財政部高雄市國稅局申報該
    公司八十五年度營利事業所得稅而行使之，以此虛增營業成本費用支出之詐術，
    使稅捐機關於審核稅額時陷於錯誤，而得以逃漏詮環公司應繳八十五年度之營利
    事業所得稅六萬二千五百元，足以生損害於程柏祥及稅捐機關對於稅賦稽徵之正
    確性。嗣因程柏祥於接獲補稅通知書後，向財政部高雄市國稅局檢舉，始查悉上
    情。
二、案經財政部高雄市國稅局移送台灣高雄地方法院檢察署檢察官偵查起訴。
    理  由
一、右揭事實，業據上訴人即被告甲○○於本院審理時均坦承不諱，核與證人即被害
    人程柏祥於偵查及本院調查時所證述未曾在詮環公司領取薪資等情相符，復有檢
    舉書、被害人程柏祥之扣繳憑單、高雄市政府建設局工商登記系統營利事業登記
    資料、各類所得資料申報書、營利事業所得稅結算申報書及核定通知書影本各一
    紙附卷可憑。又被告甲○○藉此逃漏詮環公司八十五年度營利事業所得稅金額，
    計為六萬二千五百元一節，亦有財政部高雄市國稅局九十年五月一日財高國稅法
    字第九００二一八０八號函在卷可按，足認被告甲○○上開自白與事實相符，堪
    信為真實。本案事證明確，被告甲○○之犯行，堪以認定。
二、按營利事業填報扣繳憑單及營利事業所得稅結算申報書，係附隨其業務而製作，
    為業務上所掌之文書，查被告甲○○係詮環公司之負責人，為從事商業經營業務
    之人，其將不實之事項登載於業務上所製作之營利事業所得稅結算申報書及扣繳
    憑單，並向財政部高雄市國稅局申報以逃漏稅捐，核其所為係犯稅捐稽徵法第四
    十一條、第四十七條第一款之以詐術逃漏稅捐罪、刑法第二百十六條、第二百十
    五條之行使業務上登載不實文書罪。被告甲○○利用不知情之會計人員填製不實
    之扣繳憑單及營利事業所得稅結算申報書，進而持以行使，應論以間接正犯。又
    上開登載不實事項於業務上文書之低度行為，應為行使前揭業務上不實文書之高
    度行為所吸收，不另論罪。而被告甲○○以一個申報稅捐之行為，同時行使前述
    各該業務不實之文書，為想像競合犯，應論以一行使業務登載不實文書罪處斷。
    次按稅捐稽徵法第四十七條所規定，本法關於納稅義務人、扣繳義務人及代徵人
    應處徒刑之規定，於該條第一款至第四款所列公司負責人等人適用之，亦即該條
    第一款至第四款所列之人應受處罰，係基於刑事政策之考慮，自同法第四十一條
    於其應處徒刑範圍內，轉嫁而來，其既非逃漏稅捐之納稅義務人，自不屬於公司
    負責人本身之犯罪行為，而屬「代罰」性質，既為「代罰」性質，若行為人同時
    觸犯稅捐稽徵法第四十七條第一款、第四十一條之罪及其他犯罪（如另犯商業會
    計法之罪），本無方法結果之牽連關係可言，乃二罪併罰，無牽連犯之適用（最
    高法院八十七條台上字第一九七四號判決參照），是以被告所犯前揭行使業務上
    登載不實文書罪與稅捐稽徵法第四十一條、第四十七條第一款之以詐術逃漏稅捐
    罪二罪間，乃犯意各別，行為與所觸犯罪名互殊，參諸前開裁判意旨，即應予分
    論併罰，公訴人認二罪間有方法、結果之牽連關係，尚有未洽。又公訴人雖認被
    告甲○○虛偽填製之扣繳憑單，係屬商業會計法第十五條第一款所規定之原始憑
    證，屬商業會計憑證之一種，惟按各類所得扣繳暨免扣繳憑單，是由扣繳義務人
    依所得稅法第八十八條規定，就規定之扣繳率或扣繳辦法扣取稅單所製作之單據
    ，為業務上製作之文書，而商業會計法第十五條所稱之商業會計憑證，係指原始
    憑證及記帳憑證，記帳憑證是指收入傳票、支出傳票、轉帳傳票，原始憑證則係
    指（一）外來憑證：係自商業本身以外之人所取得，（二）對外憑證：係給與其
    商業本身以外之人者，而此對外憑證，必須係證明事實之經過，而為造具記帳憑
    證所根據之憑證，此在商業會計法第十五條、第十六條、第十七條規定甚明，故
    上述扣繳暨免扣繳憑單，並非上揭記帳憑證，亦非造具記帳憑證所根據之憑證，
    應無商業會計法第七十一條所謂填製不實會計憑證問題（最高法院九十年度台上
    字第七四四四號判決意旨參照）。是公訴人認被告甲○○另涉有商業會計法第七
    十一條第一款之犯行，尚有未洽，惟公訴人認此部分之犯行與前揭行使業務上登
    載不實文書罪間，有方法、結果之牽連關係，爰不另為無罪之諭知。另公訴人於
    起訴法條欄中另論述有被告虛填「員工薪資表」等情，然公訴人於起訴事實欄並
    未有論及被告另有填具不實之薪資表並向高雄市國稅局提出乙節，此外被告亦於
    本院審理時否認有製作員工薪資表等情，是以，公訴人上開論述顯屬誤載，併此
    敘明。本院審酌被告犯罪之動機、目的及事後亦未補繳上開逃漏之稅金，惟其犯
    後坦承犯行，犯後態度良好等一切情狀，認原審適用稅捐稽徵法第四十一條、第
    四十七條第一款、第四十三條第一項，刑法第十一條前段、第二百十六條、第二
    百十五條、第五十五條、第五十一條第五款、第四十一條第一項，罰金罰鍰提高
    標準條例第一條前段、第二條，合併定應執行刑量處有期徒刑五月，並諭知易科
    罰金之折算標準，其認事用法，均無不合，量刑亦屬適當。被告以經濟不景氣，
    無力負擔罰金等情，而認原審量刑過重等語為由執以上訴，惟原審對此均已審酌
    ，量刑亦稱妥適，業如前述，因認上訴人之上訴為無理由，應予駁回。至於被告
    甲○○所製作不實之營利事業所得稅結算申報書及扣繳憑單，業經被告甲○○於
    申報時呈交財政部高雄市國稅局編為卷證，已非被告甲○○所有，自不併予宣告
    沒收，附此敘明。
據上論斷，應依刑事訴訟法第四百五十五條之一第三項、第三百六十八條，判決如主
文。
本案經檢察官朱秋菊到庭執行職務。
中      華      民      國    九十一    年    十一      月    二十八    日
                                  臺灣高雄地方法院刑事庭
                                      審判長法官  黃三友
                                            法官  郭佳瑛
                                            法官  廖建瑜
右正本證明與原本無異。
不得上訴。
                                          書記官  王翌翔
中      華      民      國    九十一    年    十一      月    二十八    日
中華民國刑法第二百一十五條
 (業務上文書登載不實罪)
從事業務之人，明知為不實之事項，而登載於其業務上作成之文書，足以
生損害於公眾或他人者，處三年以下有期徒刑、拘役或五百元以下罰金。
中華民國刑法第二百一十六條
 (行使偽造變造或登載不實之文書罪)
行使第二百十條至第二百十五條之文書者，依偽造、變造文書或登載不實
事項或使登載不實事項之規定處斷。
稅捐稽徵法第四十一條
 (逃漏稅捐之處罰)
納稅義務人以詐術或其他不正當方法逃漏稅捐者，處五年以下有期徒刑、
拘役或科或併科新台幣六萬元以下罰金。
稅捐稽徵法第四十七條
 (法人或非法人團體負責人之刑責)
本法關於納稅義務人、扣繳義務人及代徵人應處徒刑之規定，於左列之人
適用之：
一  公司法規定之公司負責人。
二  民法或其他法律規定對外代表法人之董事或理事。
三  商業登記法規定之商業負責人。
四  其他非法人團體之代表人或管理人。
